臺灣臺中地方法院刑事裁定　　　　　　　　　　　　　九十二年度自字第五六號
　　自 訴 人　甲○○
　　被　　告　乙○○
右列被告因誣告案件，經自訴人提起自訴，本院裁定如左：
    主  文
自訴駁回。
    理  由
一、自訴意旨略以：被告乙○○明知自訴人未曾於民國八十九年十二月十六日凌晨持
    槍脅迫被告及其女友葉亮吟交付賠償金，亦未有代人保管槍械等犯行，竟意圖使
    自訴人及案外人陳威光、程銘泓等人受違反槍砲彈藥刀械管制條例之刑事處分，
    於九十年一月四日在臺南縣警察局歸仁分局警訊時稱「當時抵住我腰部的槍械是
    黑色滑套式手槍，我只看到一枝，但他們其他人身上是否有槍，我不清楚」等語
    ，復於九十年四月十六日捏造不實事項，在臺中市警察局刑警隊警訊時謊稱：「
    在臺南市○○路Ｎｉｇｈｔ  Ｓｈｏｗ鋼管秀二樓辦公室，歹徒有持短槍乙枝抵
    住伊腰際，並拿出手提袋內乙枝ＭＰ５長槍展示脅迫我們交付伍佰萬贖金」等語
    ，另稱：「我曾聽高正宏提及甲○○曾於陳威光、程銘泓未落網前幫他們保管非
    法槍械，並放置於甲○○辦公室私人內務櫃內。並提及陳威光落網後，其尚有數
    量龐大之槍枝分別交由甲○○‧‧保管」等語，而就案情有重要關係之事項為虛
    偽之陳述，致臺灣臺南地方法院檢察署據以將自訴人提起公訴，惟臺灣高等法院
    臺南分院九十二年度上更(一)字第一二五號判決未認定自訴人持有槍枝，因認被告
    涉有刑法第一百六十九條第一項誣告犯行云云。
二、按法院或受命法官於自訴案件第一次審判期日前訊問及調查結果，如認為案件有
    刑事訴訟法第二百五十二條至第二百五十四條之情形者，得以裁定駁回其自訴，
    同法第三百二十六條第三項定有明文。犯罪事實應依證據認定之，無證據不得認
    定其犯罪事實，刑事訴訟法第一百五十四條第二項定有明文，又認定犯罪事實所
    憑之證據，無論其為直接或間接證據，在訴訟上之證明均須於通常一般之人均不
    致有所懷疑而得確信其為真實之程度，始得據為有罪之認定，倘其證明尚未達到
    此一程度而有合理之懷疑存在，以致無從形成對被告不利之確信時，依據罪疑利
    益歸於被告之法則，則應儘先為有利被告之判斷，不得徒憑主觀上之臆測遽行排
    除有利於被告之可能，最高法院七十六年臺上字第四九八六號著有判例足參。又
    刑法第一百六十九條第一項之誣告罪，以使人受刑事或懲戒處分之意思向該管公
    務員誣告為要件，若因公務員之推問而為不利他人之陳述，縱其陳述涉於虛偽，
    既無申告他人使其受刑事或懲戒處分之意思，即與誣告之要件不符；另誣告罪之
    成立，以告訴人所訴被訴人之事實必須完全出於虛構為要件，若有出於誤會或懷
    疑有此事實而為申告，以致不能證明其所訴之事實為真實，縱被訴人不負刑責，
    而告訴人本缺乏誣告之故意，亦難成立誣告罪名；而誣告罪之成立，以意圖他人
    受刑事處分虛構事實而向該管公務員申告為其要件，故其所訴事實，雖不能證明
    係屬實在，而在積極方面尚無證據證明其確係故意虛構者，仍不能遽以誣告罪論
    處，最高法院五十三年臺上字第五七四號、四十四年臺上字第八九二號、四十六
    年臺上字第九二七號分別著有判例可資參照。復按誣告罪之構成要件，首須意圖
    他人受刑事或懲戒處分，次須向該管公務員誣告，稱誣告即虛構事實進而申告他
    人犯罪而言，所謂虛構事實，係指明知無此事實而故意捏造者而言，如若出於誤
    信、誤解、誤認或懷疑有此事實，或對於其事實張大其詞，或資為其訟爭上之攻
    擊或防禦方法，或其目的在求判明是非曲直者，固均不得謂屬於誣告，即其所申
    告之事實，並非出於憑空捏造或尚全然無因，不能積極證明為虛偽或因證據不充
    分，致被誣人不受追訴處罰者，仍不得謂成立誣告罪，最高法院八十三年度臺上
    字第一九五九號刑事判決意旨亦可資參照。
三、本件自訴人認被告乙○○涉有誣告罪嫌，無非係以：被告於九十年四月十六日在
    臺中市警察局刑警隊警訊時誣指自訴人有持槍及代人保管槍枝情事；嗣被告乙○
    ○於臺灣臺南地方院九十一年度重訴第九十號審理中另稱並未見有人拿槍等語，
    被告對於案發時自訴人等人究竟有無亮槍之供詞不一，且案外人葉亮吟對於案發
    時是否有人持有刀槍之亦供詞不一，及在場證人陳南機、高正宏之證詞資為論據
    。訊據被告乙○○固不否認曾於九十年四月十六日至臺中市警察局刑警隊製作之
    警訊筆錄內容，惟堅決否認有何誣告之犯行，辯稱：其於八十九年十二月十六日
    凌晨二時許在臺南市○○路的一家鋼管秀場被歹徒控制在現場，對方確實以短槍
    從後面抵住腰際，但其並不認識以短槍抵住之人，當時其抱住案外人葉亮吟，並
    沒有直接看到槍枝，也不知道對方有沒有帶槍，對方約有十餘人，當時現場對方
    的人腰際都鼓鼓的，並以衣服遮住，其感到奇怪，而其背後又有硬物抵住，對方
    也有一個人拿大型手提包，所以其推測渠等有持槍，至於長槍部分，其並無看見
    對方從手提袋中將槍拿出，其不知為何警訊筆錄會這樣寫等語。經查：
  (一)臺灣臺南地方法院以案外人程銘泓因與葉亮吟認識，得知案外人葉亮吟欲與案外
    人即其前夫羅文忠離婚，遂出面代為調解葉亮吟與羅文忠離婚事件，事成之後，
    案外人葉亮吟未依事前所言致贈紅包予案外人程銘泓作為謝禮，且程某聽聞案外
    人葉亮吟在外面向他人表示：程銘泓為她處理離婚事情，是為了賺她的錢等語，
    致心生不滿，而於言談中，將上情告知自訴人甲○○、案外人李厚德等人，甲○
    ○、李厚德二人於八十九年十二月十五日晚間，前往臺南市○○路○段一二八號
    程銘泓所開設之二殿餐廳辦公室，與案外人程銘泓商討，自訴人甲○○表示可以
    代為安排人手向案外人葉亮吟施壓，逼葉女交付金錢解決上開糾紛，案外人程銘
    泓遂同意自訴人甲○○提議，自訴人甲○○即以電話聯絡案外人張信義到該店，
    徵詢案外人張信義參與之意願，案外人張信義因覺不妥而未參與，適案外人陳威
    光（綽號雷公，另經臺灣高等法院臺南分院判處有期徒刑九年）打電話給案外人
    張信義，自訴人甲○○在旁乃叫案外人陳威光過來茶敘，案外人陳威光偕同案外
    人鄭憲隆（綽號炊粿，亦經臺灣高等法院臺南分院判處有期徒刑八年六月）到達
    上開二殿餐廳，由案外人程銘泓向其說明前開事情原委，並經自訴人甲○○邀約
    參與向案外人葉亮吟施壓取得金錢之行動，案外人陳威光應允參與，自訴人甲○
    ○、案外人程銘泓、陳威光即基於共同意圖為自己不法所有之犯意聯絡，謀議找
    人赴高雄將案外人葉亮吟帶回二殿餐廳談判並以施壓劫取財物，因案外人陳威光
    未曾見過葉亮吟，為免葉亮吟起疑，自訴人甲○○、案外人陳威光要求程銘泓找
    人帶路，案外人程銘泓因知悉葉亮吟之男友即被告乙○○（綽號「小馬」）與案
    外人花啟祥（綽號「石頭」）熟識，即由案外人程銘泓打電話聯絡花啟祥前來，
    要求案外人花啟祥與陳威光等人前往高雄將案外人葉亮吟、被告乙○○帶回臺南
    洽談道歉解決上開糾紛，案外人花啟祥因與被告乙○○交情甚篤，見彼等用意不
    善，乃藉詞推辭，並另提議由與被告乙○○熟識之案外人陳南機（綽號「雞仔」
    ）帶路，自訴人甲○○遂電邀案外人陳南機到二殿餐廳，案外人陳南機到達二殿
    餐廳後，案外人花啟祥即藉故離去。其等商定由不知情之案外人陳南機帶路前往
    高雄尋得案外人葉亮吟與被告乙○○，自訴人甲○○、案外人李厚德等偕同案外
    人陳威光、鄭憲隆與陳南機一同南下高雄，並推由案外人鄭憲隆出面以和事佬之
    身分誘使案外人葉亮吟、被告乙○○同意與之北上臺南市與程銘泓協調化解案外
    人葉亮吟前與程某前述因離婚引發之糾紛，待其等到達二殿餐廳後，再俟機迫令
    財力甚豐之案外人葉亮吟交付財物。謀議既定，因自訴人甲○○具有警員身分不
    便出面，只居中策劃，而推由案外人陳威光、李厚德及有共同意圖不法所有犯意
    聯絡之鄭憲隆等人，在不知情之案外人陳南機帶領下，先行繞道搭載不知情之案
    外人吳榮峰，於同年月十六日凌晨零時許，前往高雄找案外人葉亮吟、被告乙○
    ○，由案外人陳南機駕駛其所有白色ＢＭＷ自用小客車搭載自訴人甲○○與案外
    人李厚德二人，案外人陳威光、鄭憲隆、吳榮峰則共同搭乘另一部白色三菱自用
    小客車同行至高雄市，迨至被告乙○○所開設舞廳附近之新聞局紅茶店二車會合
    後，自訴人甲○○以要等女友相見為由，向案外人陳南機索取該ＢＭＷ自用小客
    車鑰匙交予案外人李厚德駕駛，並搭乘其女友駕駛之小客車離去，藉以隱蔽行蹤
    ，案外人陳南機則與鄭憲隆、吳榮峰共同搭乘另一部三菱自用小客車前往被告乙
    ○○開設之舞廳，案外人陳南機至舞聽後因認該處太吵，便約被告乙○○及案外
    人葉亮吟至附近之「八木紅茶店」洽談葉亮吟與程銘泓糾紛事宜，案外人鄭憲隆
    等則聯絡自訴人甲○○與案外人陳威光至該處，自訴人甲○○與案外人李厚德遂
    在外之ＢＭＷ自用小客車內等候，案外人陳威光則進入該紅茶店另行闢座監視，
    於同日凌晨四時許，案外人鄭憲隆以和程銘泓熟識，可以幫忙調解，且如案外人
    葉亮吟有誠意解決糾紛亦需親至台南與案外人程銘泓當面洽談為由，要求案外人
    葉亮吟、被告乙○○與彼等共同前往臺南當面和案外人程銘泓洽談，案外人葉亮
    吟、被告乙○○不疑有他，乃由被告乙○○開車搭載案外人陳南機、葉亮吟至臺
    南，案外人鄭憲隆及案外人吳榮峰則搭乘另一部車前往，自訴人甲○○、案外人
    李厚德與陳威光亦經案外人鄭憲隆等之通知事先驅車抵達臺南市案外人程銘泓經
    營之二殿餐廳。嗣被告乙○○、案外人葉亮吟等人於九十年十二月十六日凌晨五
    時許，抵達前述二殿餐廳，自訴人甲○○早於該處一樓電動玩具店內假裝打玩電
    動玩具，實則在場等候並監控情勢發展，案外人程銘泓、陳威光等則於二樓辦公
    室內等候，未久案外人葉亮吟、被告乙○○、案外人陳南機及鄭憲隆等人陸續到
    場，自訴人甲○○則指示案外人李厚德至前揭辦公室外之大廳監看。被告乙○○
    之兄陳朝坤因擔心其弟之安全，委請案外人即其友人高正宏亦到場幫忙協商，於
    二樓辦公室洽談時，案外人李沛駿（另經臺灣高等法院臺南分院判處有期徒刑七
    年八月確定）、李沛倫（亦經臺灣高等法院臺南分院判處有期徒刑七年二月）及
    一持西瓜刀不詳姓名之成年男子，亦分別到達該辦公室，並萌與案外人程銘泓、
    陳威光等人共同意圖不法所有之犯意聯絡，參與劫取案外人葉亮吟、自訴人乙○
    ○財物之行為，嗣案外人葉亮吟見到案外人程銘泓，即對案外人程銘泓表示以前
    說錯話並致歉意，案外人程銘泓未說話而臉色難看，嗣因案外人程銘泓與被告乙
    ○○洽談間發生齟齬，案外人陳威光以眼神向案外人程銘泓暗示後，案外人程銘
    泓即請案外人高正宏及陳南機先行離開辦公室，使案外人葉亮吟及被告乙○○陷
    於孤立，案外人程銘泓即當場指責案外人葉亮吟不僅未依約給付其協調離婚之酬
    勞，反而在外放話醜化伊，被告乙○○見情勢不對，遂主動表示欲貸款一百萬元
    及以一枝ＭＰ５（槍枝）作為賠禮，案外人陳威光在旁聞訊，認為乙○○欲以擁
    有槍枝向其等示威，當即大怒，向案外人葉亮吟脅迫稱：「妳有十隻手指頭，一
    隻一百萬元，看妳要留幾隻」等語，致使案外人葉亮吟心生畏怖，並命該不詳姓
    名年籍之成年男子持客觀上足作為兇器之西瓜刀一把，站立於案外人葉亮吟身旁
    ，以手拉葉亮吟之頭髮，作勢欲砍殺，復與案外人李沛倫合力強拉葉亮吟，欲將
    葉女拉到辦公室外，被告乙○○因恐葉女被帶到辦公室外遭受不測，自後抱住案
    外人葉亮吟，並請求案外人陳威光等人再商量，案外人陳威光即對葉亮吟恫稱：
    「妳有十隻手指頭，一隻一百萬元，看妳要留幾隻」等語，復對被告乙○○恫稱
    ：「我們『鐵仔』（按指槍枝）很多，要相戰也沒關係」等語，案外人葉亮吟、
    被告乙○○因見陳威光等人多勢眾，復被持刀威逼，言詞恫嚇，如不提高金錢數
    額，恐遭不測，致身心受制而不能抗拒，案外人葉亮吟只得應允以五百萬元解決
    ，並與被告乙○○依案外人陳威光之指示，先各簽發面額均為一百萬元之本票各
    五張交予李沛駿收執。案外人陳威光復向葉亮吟恫稱：「如果敢騙，要叫人直接
    將你押到墓場去，如未拿五百萬元回來，就要殺掉乙○○」等語，旋於同日上午
    八時五十分許，由案外人鄭憲隆、李沛駿及持西瓜刀之不詳姓名男子共同強押案
    外人葉亮吟前往領款，案外人陳威光等人則將被告乙○○留在該辦公室做為人質
    ，以逼迫案外人葉亮吟前往領錢以便救回被告乙○○。案外人鄭憲隆等三人先將
    案外人葉亮吟押往臺南縣永康市第一銀行大灣分行，令案外人葉亮吟至該銀行之
    保管箱裡取得存摺，再轉押往臺南市○○路○段一四五號新樓儲蓄互助社，由案
    外人李沛駿跟隨案外人葉亮吟進入該社提領五百萬元，葉亮吟領款後將該款交給
    案外人李沛駿，李沛駿等三人於同日上午十時許再將案外人葉亮吟押返前開二殿
    餐廳，由案外人李沛駿將前開案外人葉亮吟與被告乙○○簽發之本票各五張交還
    葉亮吟撕毀，案外人葉亮吟即與被告乙○○相偕離去。陳威光、李沛駿、李沛倫
    、鄭憲隆、程銘泓與甲○○等人相約前往臺南市○○路「隨園茶坊」商議如何朋
    分上述強盜所得之五百萬元，自訴人甲○○及程銘泓到達隨園茶坊後，案外人陳
    威光以其出人出力最多取走二百五十萬元，自訴人甲○○分得一百萬元，案外人
    程銘泓分得一百五十萬元。同日夜間，案外人陳威光在臺南市○○路三八三號張
    信義所經營之茶行交付五萬元，讓事後知悉上情之案外人張信義吃紅，並告以自
    訴人甲○○亦有所獲，經案外人張信義向自訴人甲○○戲稱賺錢怕被知曉，自訴
    人甲○○遂於翌日在同一處所交付案外人張信義五萬元以供其吃紅。嗣經被告乙
    ○○、案外人葉亮吟向高雄市政府警察局刑警大隊報案及臺南縣歸仁分局分別報
    案，適案外人陳威光、鄭憲隆、李沛駿、李沛倫等人，因另涉違反槍砲彈藥刀械
    管制條例案件經警於九十年一月十七日十五時二十分許，在臺南市○○街一二二
    巷二號處執行搜索，查扣渠等所持有之槍彈一批（另案偵辦），並循線查獲案外
    人程銘泓、陳威光、鄭憲隆、李沛駿、李沛倫上開強盜行為，因認自訴人甲○○
    等將案外人葉亮吟、被告乙○○誘至上開ＰＵＢ店，持尖銳、鋒利且足以造成危
    害之西瓜刀，對之施以強暴、脅迫行為，葉、陳二人身處人地生疏之地，在其案
    外人陳威光等多人威逼令其交付財物之下，其等之意思自由當受壓制，而至喪失
    意思自由達不能抗拒之程度，是核被告甲○○等所為，均係犯強盜罪，而有刑法
    第三百二十一條第一項第三款、第四款所列之結夥三人以上，攜帶兇器之情形，
    係犯修正後刑法第三百三十條第一項之加重強盜罪，而判處有期徒刑八年十月，
    褫奪公權五年等情，業經本院調閱臺灣臺南地方法院九十一年度重訴字第二十號
    判決屬實。是以自訴人甲○○確有於八十九年十二月十六日凌晨強盜被告乙○○
    、案外人葉亮吟，且經臺灣臺南地方法院認定係結夥三人以上攜帶兇器強盜罪，
    應無疑義。
  (二)被告乙○○於本院訊問時辯稱當時確實有遭短槍自後面抵住腰際，槍枝其並未直
    接看到，當時對方腰際鼓鼓的，以衣服遮住，而其背後又遭硬物抵住，所以推測
    有槍，對方有一人拿大型手提包，因案外人陳威光等人前因槍砲案件經查獲，就
    有ＭＰ５長槍，在其製作警訊筆錄前即已查獲，其回想起來九十年四月十六日案
    時歹徒拿的手提箱可裝ＭＰ５長槍，因此推測裡面裝的是ＭＰ５長槍等語。而自
    訴人甲○○夥同案外人陳威光、程銘泓等人確有強盜自訴人乙○○、案外人葉亮
    吟之情事，已如前述，且該案共犯即案外人陳威光當場對該案被害人葉亮吟恫稱
    ：「妳有十隻手指頭，一隻一百萬元，看妳要留幾隻」等語，復對被告乙○○恫
    稱：「我們『鐵仔』（按指槍枝）很多，要相戰也沒關係」等語，亦有提及槍枝
    一事，且案外人葉亮吟於臺南縣警察局歸仁分局警訊時亦稱：伊雖未看見渠等將
    手槍拿出來，但有看見渠等拿一個手提袋出來，伊看手提袋之重量，就知道裡面
    可能有很多支槍（見本院審理卷第一二三頁）等語，核與被告乙○○所述相符。
    而在場之案外人陳南機、高正宏雖於臺灣臺南地方法院九十一年重訴字第二十號
    案件中均證稱未見案發時有何人持有刀械云云，惟渠等均係與上開強盜案件關係
    密切，且係在過程中先行離去，已如前述，其證詞自難為不利被告乙○○之認定
    。是以被告乙○○既遭自訴人甲○○等人限制行動自由強盜財物，且該案共犯復
    以槍枝很多恫嚇該被害人即本件被告乙○○、案外人葉亮吟等情，是以被告乙○
    ○所申告之事實，並非出於憑空捏造或尚全然無因，況以被告乙○○於警訊時並
    未指陳上開槍枝係改造、制式亦或玩具槍，僅係陳述主觀認知遭強盜之過程認歹
    徒確持有槍械，縱係出於誤信、誤解、誤認或懷疑有此事實，祇因不能積極證明
    為虛偽或因證據不充分，尚難遽認其成立誣告罪。
  (三)又被告乙○○另於警訊稱：「我曾聽高正宏提及甲○○曾於陳威光、程銘泓未落
    網前幫他們保管非法槍械，並放置於甲○○辦公室私人內務櫃內。並提及陳威光
    落網後，其尚有數量龐大之槍枝分別交由甲○○‧‧保管」等語，而被告乙○○
    於本院訊問時供稱是警察問其是否知悉自訴人甲○○另有其他犯行，因此其將聽
    過案外人高正宏提過自訴人甲○○幫人保管槍枝一事供警方參考等語，另製作該
    警訊筆錄之臺南市警察局第五分局刑事組長丙○○於本院訊問時證稱：九十年四
    月十六日在臺中市警察局刑警隊被告乙○○之警訊筆錄確係其製作，當時其在刑
    事警察局任職，這案子是警方要瞭解歹徒如何方式犯案，被告乙○○才提起對方
    有持槍，警訊筆錄均係一問一答如實記載，被告乙○○於警訊時當初是要檢舉遭
    人擄人勒贖而為申告等語，是以被告乙○○是其主觀認知上遭擄人勒贖（實為強
    盜）而向警方申告，而非以自訴人等人槍砲彈藥刀械管制條例而為申告，且觀諸
    九十年四月十六日警訊筆錄記載：（問：你是否知道甲○○另涉有其他不法行為
    ？）「我曾聽高正宏提及甲○○陳威光、程銘泓未落網前幫他們保管非法槍械，
    並放置於甲○○辦公室私人內務櫃內。並提及陳威光落網後其尚有數量龐大之槍
    枝分別交由甲○○、綽號「蜥蜴」及綽號「小東」，還有前立委施台生之子綽號
    「水餃」等人保管」等語，其係因制作筆錄警方人員之推問而為陳述，且就此部
    分陳述內容並未經檢察官起訴等情，業據自訴人於本院訊問時陳明。是以被告乙
    ○○係因其遭強盜案件經警制作警訊筆錄時，於員警推問其是否另知悉自訴人其
    他犯行而另為陳述，已難認其有何誣告之犯意，況被告乙○○於警訊時即陳明係
    「聽說」有此上情，至多僅係輾轉聽聞之事，益徵其應無申告他人使其受刑事或
    懲戒處分之意思，即與誣告之要件不符。
四、縱上所述，縱認被告乙○○確有如自訴人甲○○指訴被告於警訊時指陳遭強盜時
    歹徒持有手、ＭＰ５長槍及聽聞自訴人甲○○為他人保管槍械一事屬實，惟揆諸
    上開判例及判決意旨，尚難認被告乙○○主觀上有何誣告之故意，是以尚不足以
    證明被告乙○○確有自訴人甲○○所指之上開誣告犯行，此外本院亦查無其他積
    極之證據足資認定被告乙○○有何犯行，是自訴人甲○○所指被告乙○○涉有上
    開罪嫌，尚屬不能證明，被告乙○○之犯罪嫌疑尚有不足，爰裁定駁回本件自訴
    。
據上論斷，應依刑事訴訟法第三百二十六條第三項、第二百五十二條第十款，裁定如
主文。
中      華      民      國      九十三    年      四    月    二十七    日
                                      臺灣臺中地方法院刑事第十四庭
                                          審判長法  官  楊  真  明
                                                法  官  林  學  晴
                                                法  官  陳      葳
右正本與原本無異。
如不服本裁定，應於送達後五日內向本院提出抗告狀（應附繕本）。
                                                書記官
中      華      民      國      九十三      年      四    月    二十七  日
